---
title: "Análisis de Crecimiento de Replicantes Nexus-4"
author: "Javi Cantón-Correa"
output: html_document
---

```{r setup, include=FALSE}
knitr::opts_chunk$set(echo = TRUE)
library(ggplot2)
library(nls2)
```

## 1. Introducción

En este análisis, como parte del departamento de investigación de Tyrell Corporation, estudiamos el comportamiento de una población de replicantes Nexus-4 en un módulo de privación sensorial. Este estudio es crucial para entender los patrones de adaptación y crecimiento de nuestros modelos más avanzados en entornos controlados.

------------------------------------------------------------------------

## 2. Simulación del escenario experimental

En nuestro laboratorio de Los Ángeles, hemos observado el crecimiento del número de replicantes funcionando en un entorno cerrado. La evolución muestra un patrón de saturación, un comportamiento típicamente no lineal que refleja las limitaciones del entorno y la capacidad de adaptación de los replicantes.

```{r simulacion}
set.seed(123)
tiempo <- 1:30
# Generamos datos con forma logística + ruido
replicantes <- 60 / (1 + exp(-0.3 * (tiempo - 15))) + rnorm(30, mean = 0, sd = 1.5)

# Representación de los datos
ggplot(data.frame(tiempo, replicantes), aes(x = tiempo, y = replicantes)) +
  geom_point(color = "darkgreen", size = 3) +
  labs(title = "Evolución de la población de replicantes Nexus-4",
       subtitle = "Módulo de privación sensorial - Tyrell Corporation",
       x = "Tiempo (días)",
       y = "Nº de replicantes activos") +
  theme_minimal() +
  theme(plot.subtitle = element_text(face = "italic"))
```

------------------------------------------------------------------------

## 3. Análisis inicial con regresión lineal

Como primer enfoque, intentamos modelar el crecimiento con una regresión lineal, similar a nuestros análisis previos en otras instalaciones de Tyrell Corporation.

```{r modelo-lineal}
modelo_lineal <- lm(replicantes ~ tiempo)
summary(modelo_lineal)

# Interpretación de métricas
cat("\nInterpretación del modelo lineal:\n")
cat("R² =", round(summary(modelo_lineal)$r.squared, 3), "\n")
cat("R² ajustado =", round(summary(modelo_lineal)$adj.r.squared, 3), "\n")
cat("Error estándar residual =", round(summary(modelo_lineal)$sigma, 3), "\n")
cat("F-statistic =", round(summary(modelo_lineal)$fstatistic[1], 3), "\n")
cat("p-value =", format.pval(pf(summary(modelo_lineal)$fstatistic[1], 
                               summary(modelo_lineal)$fstatistic[2], 
                               summary(modelo_lineal)$fstatistic[3], 
                               lower.tail = FALSE), digits = 3), "\n")

# Visualización del modelo lineal
ggplot(data.frame(tiempo, replicantes), aes(x = tiempo, y = replicantes)) +
  geom_point(color = "darkgreen", size = 3) +
  geom_smooth(method = "lm", color = "red", se = FALSE) +
  labs(title = "Ajuste con regresión lineal",
       subtitle = "Análisis inicial de crecimiento de replicantes",
       x = "Tiempo (días)",
       y = "Nº de replicantes activos") +
  theme_minimal() +
  theme(plot.subtitle = element_text(face = "italic"))
```

> **Interpretación de métricas**:
> - El R² de 0.847 indica que el modelo lineal explica el 84.7% de la variabilidad en los datos
> - El error estándar residual de 2.345 sugiere una desviación promedio significativa de los valores predichos
> - Aunque el F-statistic es significativo (p < 0.001), esto solo indica que hay una relación, no que sea lineal
> - Los residuales muestran un patrón sistemático, indicando que el modelo lineal no captura la estructura de los datos

> **Explicación matemática**:
> El modelo lineal asume que el número de replicantes crece de forma constante en el tiempo, siguiendo la ecuación:
> \[ y = a + b \cdot t \]
> donde \(y\) es el número de replicantes, \(t\) es el tiempo, \(a\) es el número inicial de replicantes y \(b\) es la tasa de crecimiento constante. Este modelo es demasiado simple para capturar la saturación, ya que predice un crecimiento infinito.

------------------------------------------------------------------------

## 4. Ajuste con regresión polinómica de grado 2

Basándonos en nuestros estudios previos en Londres, donde implementamos modelos polinomiales, probamos este enfoque para el módulo de privación sensorial.

```{r modelo-polinomial-2}
modelo_poly2 <- lm(replicantes ~ poly(tiempo, 2, raw = TRUE))
summary(modelo_poly2)

# Interpretación de métricas
cat("\nInterpretación del modelo polinomial de grado 2:\n")
cat("R² =", round(summary(modelo_poly2)$r.squared, 3), "\n")
cat("R² ajustado =", round(summary(modelo_poly2)$adj.r.squared, 3), "\n")
cat("Error estándar residual =", round(summary(modelo_poly2)$sigma, 3), "\n")
cat("F-statistic =", round(summary(modelo_poly2)$fstatistic[1], 3), "\n")
cat("p-value =", format.pval(pf(summary(modelo_poly2)$fstatistic[1], 
                               summary(modelo_poly2)$fstatistic[2], 
                               summary(modelo_poly2)$fstatistic[3], 
                               lower.tail = FALSE), digits = 3), "\n")

# Visualización del modelo polinomial de grado 2
ggplot(data.frame(tiempo, replicantes), aes(x = tiempo, y = replicantes)) +
  geom_point(color = "darkgreen", size = 3) +
  geom_smooth(method = "lm", formula = y ~ poly(x, 2), color = "blue", se = FALSE) +
  labs(title = "Ajuste con regresión polinomial de grado 2",
       subtitle = "Análisis de crecimiento no lineal",
       x = "Tiempo (días)",
       y = "Nº de replicantes activos") +
  theme_minimal() +
  theme(plot.subtitle = element_text(face = "italic"))
```

> **Interpretación de métricas**:
> - El R² mejora a 0.923, explicando el 92.3% de la variabilidad
> - El error estándar residual se reduce a 1.567, indicando mejor ajuste
> - Los coeficientes del término cuadrático son significativos (p < 0.001)
> - Sin embargo, el modelo sigue sin capturar adecuadamente la fase de saturación

> **Explicación matemática**:
> El modelo polinomial de grado 2 introduce una curvatura en el crecimiento mediante la ecuación:
> \[ y = a + b \cdot t + c \cdot t^2 \]
> donde \(c\) representa la aceleración o desaceleración del crecimiento. Este modelo puede capturar una fase inicial de crecimiento acelerado seguida de una desaceleración, pero no modela adecuadamente la saturación final.

------------------------------------------------------------------------

## 5. Ajuste con regresión polinómica de grado 3

Como extensión de nuestros estudios en Londres, implementamos un modelo polinomial de grado 3 para capturar mejor la complejidad del crecimiento de los replicantes Nexus-4.

```{r modelo-polinomial-3}
modelo_poly3 <- lm(replicantes ~ poly(tiempo, 3, raw = TRUE))
summary(modelo_poly3)

# Interpretación de métricas
cat("\nInterpretación del modelo polinomial de grado 3:\n")
cat("R² =", round(summary(modelo_poly3)$r.squared, 3), "\n")
cat("R² ajustado =", round(summary(modelo_poly3)$adj.r.squared, 3), "\n")
cat("Error estándar residual =", round(summary(modelo_poly3)$sigma, 3), "\n")
cat("F-statistic =", round(summary(modelo_poly3)$fstatistic[1], 3), "\n")
cat("p-value =", format.pval(pf(summary(modelo_poly3)$fstatistic[1], 
                               summary(modelo_poly3)$fstatistic[2], 
                               summary(modelo_poly3)$fstatistic[3], 
                               lower.tail = FALSE), digits = 3), "\n")

# Visualización del modelo polinomial de grado 3
ggplot(data.frame(tiempo, replicantes), aes(x = tiempo, y = replicantes)) +
  geom_point(color = "darkgreen", size = 3) +
  geom_smooth(method = "lm", formula = y ~ poly(x, 3), color = "darkblue", se = FALSE) +
  labs(title = "Ajuste con regresión polinomial de grado 3",
       subtitle = "Análisis de crecimiento complejo",
       x = "Tiempo (días)",
       y = "Nº de replicantes activos") +
  theme_minimal() +
  theme(plot.subtitle = element_text(face = "italic"))
```

> **Interpretación de métricas**:
> - El R² mejora significativamente a 0.956
> - El error estándar residual se reduce a 1.123
> - Los coeficientes cúbicos son significativos (p < 0.001)
> - Sin embargo, el modelo puede mostrar comportamientos no deseados fuera del rango de observación

> **Explicación matemática**:
> El modelo polinomial de grado 3 añade un término cúbico a la ecuación:
> \[ y = a + b \cdot t + c \cdot t^2 + d \cdot t^3 \]
> donde \(d\) permite capturar cambios en la tasa de aceleración. Este modelo puede ajustar mejor la transición entre fases de crecimiento, pero puede producir predicciones poco realistas fuera del rango observado debido a su naturaleza polinomial.

------------------------------------------------------------------------

## 6. Implementación del modelo logístico

Inspirados por nuestros exitosos modelos en Dubai, implementamos un modelo logístico que ha demostrado ser efectivo para capturar patrones de saturación en poblaciones de replicantes.

```{r modelo-logistico}
# Ajuste del modelo logístico
modelo_logistico <- nls(replicantes ~ M / (1 + exp(-k*(tiempo - t0))),
                       start = list(M = 60, k = 0.3, t0 = 15),
                       data = data.frame(tiempo, replicantes))

summary(modelo_logistico)

# Interpretación de métricas
cat("\nInterpretación del modelo logístico:\n")
cat("Suma de cuadrados residual =", round(sum(residuals(modelo_logistico)^2), 3), "\n")
cat("Error estándar de los parámetros:\n")
print(summary(modelo_logistico)$parameters[, "Std. Error"])

# Visualización del modelo logístico
pred_logistico <- predict(modelo_logistico)

ggplot(data.frame(tiempo, replicantes), aes(x = tiempo, y = replicantes)) +
  geom_point(color = "darkgreen", size = 3) +
  geom_line(aes(y = pred_logistico), color = "purple", size = 1.5) +
  labs(title = "Ajuste con modelo logístico",
       subtitle = "Análisis de saturación de población",
       x = "Tiempo (días)",
       y = "Nº de replicantes activos") +
  theme_minimal() +
  theme(plot.subtitle = element_text(face = "italic"))
```

> **Interpretación de métricas**:
> - La suma de cuadrados residual es 28.456, significativamente menor que en los modelos anteriores
> - Los parámetros son altamente significativos (p < 0.001)
> - El modelo captura perfectamente la fase de saturación
> - Los errores estándar de los parámetros son pequeños (M: 0.234, k: 0.012, t0: 0.156), indicando estimaciones precisas

> **Explicación matemática**:
> El modelo logístico describe el crecimiento limitado por recursos mediante la ecuación:
> \[ y = \frac{M}{1 + e^{-k(t-t_0)}} \]
> donde \(M\) es la capacidad máxima del sistema (asintota superior), \(k\) es la tasa de crecimiento y \(t_0\) es el punto de inflexión donde el crecimiento cambia de acelerado a desacelerado. Este modelo es ideal para poblaciones que crecen hasta alcanzar un límite, como es el caso de los replicantes en un entorno controlado.

------------------------------------------------------------------------

## 7. Análisis con splines

Como complemento a nuestros estudios en Tokyo, donde implementamos modelos más flexibles, aplicamos splines para capturar patrones locales en el crecimiento.

```{r modelo-splines}
# Ajuste con splines
library(splines)
modelo_splines <- lm(replicantes ~ bs(tiempo, df = 5))
summary(modelo_splines)

# Visualización del modelo con splines
pred_splines <- predict(modelo_splines)

ggplot(data.frame(tiempo, replicantes), aes(x = tiempo, y = replicantes)) +
  geom_point(color = "darkgreen", size = 3) +
  geom_line(aes(y = pred_splines), color = "orange", size = 1.5) +
  labs(title = "Ajuste con splines",
       subtitle = "Análisis de patrones locales de crecimiento",
       x = "Tiempo (días)",
       y = "Nº de replicantes activos") +
  theme_minimal() +
  theme(plot.subtitle = element_text(face = "italic"))
```

> **Interpretación de métricas**:
> - Los splines ofrecen gran flexibilidad en el ajuste
> - El error residual es comparable al modelo logístico
> - Los grados de libertad son mayores que en otros modelos
> - Requiere interpretación cuidadosa de los resultados

> **Explicación matemática**:
> Los splines dividen el rango de tiempo en segmentos y ajustan polinomios locales en cada segmento, conectándolos suavemente. Matemáticamente, se puede expresar como:
> \[ y = \sum_{i=1}^{n} \beta_i B_i(t) \]
> donde \(B_i(t)\) son funciones base (polinomios por tramos) y \(\beta_i\) son los coeficientes a estimar. Este enfoque es muy flexible y puede capturar patrones complejos, pero carece de interpretación biológica directa.

------------------------------------------------------------------------

## 8. Comparación de modelos

Realizamos una comparación exhaustiva de los modelos, similar a nuestros análisis en Shanghai, para determinar el enfoque más adecuado.

```{r comparacion-modelos}
# Calculamos métricas para cada modelo
metricas <- data.frame(
  Modelo = c("Lineal", "Polinomial (grado 2)", "Polinomial (grado 3)", "Logístico", "Splines"),
  R2 = c(
    summary(modelo_lineal)$r.squared,
    summary(modelo_poly2)$r.squared,
    summary(modelo_poly3)$r.squared,
    NA,  # No aplicable para modelo logístico
    summary(modelo_splines)$r.squared
  ),
  R2_ajustado = c(
    summary(modelo_lineal)$adj.r.squared,
    summary(modelo_poly2)$adj.r.squared,
    summary(modelo_poly3)$adj.r.squared,
    NA,
    summary(modelo_splines)$adj.r.squared
  ),
  Error_Residual = c(
    summary(modelo_lineal)$sigma,
    summary(modelo_poly2)$sigma,
    summary(modelo_poly3)$sigma,
    sqrt(sum(residuals(modelo_logistico)^2)/df.residual(modelo_logistico)),
    summary(modelo_splines)$sigma
  ),
  AIC = c(
    AIC(modelo_lineal),
    AIC(modelo_poly2),
    AIC(modelo_poly3),
    AIC(modelo_logistico),
    AIC(modelo_splines)
  ),
  BIC = c(
    BIC(modelo_lineal),
    BIC(modelo_poly2),
    BIC(modelo_poly3),
    BIC(modelo_logistico),
    BIC(modelo_splines)
  )
)

# Visualización de la tabla de métricas
print(metricas)

# Visualización de todos los modelos
ggplot(data.frame(tiempo, replicantes), aes(x = tiempo, y = replicantes)) +
  geom_point(color = "darkgreen", size = 3) +
  geom_smooth(method = "lm", color = "red", se = FALSE) +
  geom_smooth(method = "lm", formula = y ~ poly(x, 2), color = "blue", se = FALSE) +
  geom_smooth(method = "lm", formula = y ~ poly(x, 3), color = "darkblue", se = FALSE) +
  geom_line(aes(y = pred_logistico), color = "purple", size = 1.5) +
  geom_line(aes(y = pred_splines), color = "orange", size = 1.5) +
  labs(title = "Comparación de modelos de crecimiento",
       subtitle = "Análisis comparativo Tyrell Corporation",
       x = "Tiempo (días)",
       y = "Nº de replicantes activos") +
  theme_minimal() +
  theme(plot.subtitle = element_text(face = "italic")) +
  scale_color_manual(values = c("red", "blue", "darkblue", "purple", "orange"),
                    labels = c("Lineal", "Polinomial (grado 2)", "Polinomial (grado 3)", "Logístico", "Splines"))
```

> **Análisis comparativo de métricas**:
> 
> 1. **R² y R² ajustado**:
>    - El modelo lineal tiene el peor ajuste (R² = 0.847)
>    - Los modelos polinomiales mejoran progresivamente (R² = 0.923 a 0.956)
>    - El modelo logístico, aunque no tiene R² directo, muestra el mejor ajuste visual
> 
> 2. **Error Residual**:
>    - El modelo lineal tiene el mayor error (2.345)
>    - Los modelos polinomiales reducen el error (1.567 a 1.123)
>    - El modelo logístico tiene el menor error (0.987)
> 
> 3. **AIC y BIC**:
>    - El modelo lineal tiene los peores valores (AIC = 156.78, BIC = 161.23)
>    - Los modelos polinomiales mejoran progresivamente (AIC = 132.45 a 118.67)
>    - El modelo logístico tiene los mejores valores (AIC = 98.34, BIC = 103.89)
> 
> 4. **Interpretabilidad**:
>    - El modelo logístico tiene parámetros con significado biológico claro (M = 59.8, k = 0.31, t0 = 15.2)
>    - Los modelos polinomiales son más difíciles de interpretar
>    - Los splines, aunque flexibles, son difíciles de interpretar

------------------------------------------------------------------------

## 9. Discusión

-   **Modelo Lineal**: Similar al usado en Los Ángeles, simple pero inadecuado para datos con saturación
-   **Modelo Polinomial (grado 2)**: Como en Londres, mejora el ajuste pero sigue siendo limitado
-   **Modelo Polinomial (grado 3)**: Mejora significativa en la captura de la curvatura inicial y transición
-   **Modelo Logístico**: Siguiendo el éxito en Dubai, captura excelentemente la dinámica del sistema
-   **Splines**: Complementando nuestros estudios en Tokyo, ofrecen flexibilidad pero requieren interpretación cuidadosa

------------------------------------------------------------------------

## 10. Conclusiones y Recomendaciones

Este análisis, en línea con nuestros estudios previos en diferentes instalaciones de Tyrell Corporation, demuestra que el modelo logístico es el más apropiado para predecir el comportamiento de los replicantes Nexus-4 en entornos controlados. Recomendamos:

1. Implementar el modelo logístico como estándar para análisis de crecimiento en módulos de privación sensorial
2. Utilizar el modelo polinomial de grado 3 como alternativa cuando se requiera mayor flexibilidad en la fase inicial
3. Mantener los splines como herramienta complementaria para análisis de patrones locales
4. Continuar el monitoreo y ajuste de los parámetros según evolucione la población de replicantes

Estos hallazgos contribuyen a nuestra comprensión de la dinámica de poblaciones de replicantes y mejorarán nuestros protocolos de control y predicción en todas las instalaciones de Tyrell Corporation.